【裁判字號】    95,台上,5616
【裁判日期】    951013
【裁判案由】    傷害致人於死
【裁判全文】
最高法院刑事判決            九十五年度台上字第五六一六號
上  訴  人  甲○○
            乙○○
共      同
選任辯護人  蘇精哲律師
            徐建光律師
上列上訴人等因傷害致人於死案件，不服台灣高等法院高雄分院
中華民國九十二年十一月二十七日第二審判決（九十二年度上訴
字第一五七六號，起訴案號：台灣高雄地方法院檢察署九十年度
偵字第五六一○號），提起上訴，本院判決如下：
    主  文
上訴駁回。
    理  由
按刑事訴訟法第三百七十七條規定，上訴於第三審法院，非以判
決違背法令為理由，不得為之。是提起第三審上訴，應以原判決
違背法令為理由，係屬法定要件。如果上訴理由狀並未依據卷內
訴訟資料，具體指摘原判決不適用何種法則或如何適用不當，或
所指摘原判決違法情事，顯與法律規定得為第三審上訴理由之違
法情形，不相適合時，均應認其上訴為違背法律上之程式，予以
駁回。本件原判決維持第一審關於論上訴人甲○○、乙○○（下
稱上訴人等二人）以共同傷害人之身體，因而致人於死罪，處甲
○○有期徒刑捌年；乙○○有期徒刑柒年伍月部分之判決，駁回
上訴人等二人在第二審之該部分上訴。係依憑上訴人等二人於原
審審理時供承：上訴人甲○○於民國九十年二月二十六日二十時
許，至設於高雄縣鳳山市○○路○段二四七號「新華香小吃部」
後，與許朝欽、林振宏發生爭執，並以電話通知乙○○到場等情
不諱，參酌證人許朝欽、許貴香、許雯雯、佘瑞華（原判決誤載
為余瑞華）證以：當日除上訴人兄弟外，尚有與乙○○同來之五
至六位不詳姓名年籍人士亦共同攜帶鐵鍊、棍子，到場毆打林振
宏等人；證人即台灣高雄地方法院檢察署主任法醫師尹莘玲於第
一審法院審理時證稱：林振宏顱骨有骨折現象各等語，及卷附台
灣高雄地方法院檢察署解剖紀錄報告（記載：林振宏「１頭部經
剖開，左右側額部、頂部、顳部頭皮下有嚴重出血現象，帽狀腱
膜下有出血現象，眼球內有出血現象、顳部肌肉有出血現象。２
顱骨有骨折現象，右側顳骨有缺損部分，為９×８公分大小（右
側開顱手術所致），左側額部至頂部有一骨折線，約十四公分長
。３右側額部、頂部、顳部有硬腦膜下出血現象，有腦挫傷現象
。４橋腦、間腦與小腦外觀有異狀，有海馬鉤脫出現象」等情）
、及卷附證人尹莘玲於第一審法院當庭提出之林振宏頭部解剖照
片（顯示林振宏頭部骨折線及顱內情形）、台灣高雄地方法院檢
察署相驗屍體證明書、財團法人長庚紀念醫院高雄分院（下稱長
庚醫院）林振宏病歷資料等證據資料，而為論斷，已敘述其所憑
之證據及認定之理由。而以上訴人等二人否認有傷害致人於死之
犯行，及辯稱：甲○○係不慎打傷林振宏，乙○○並未毆打林振
宏云云，均係飾卸之詞，無足採取，在理由內依憑調查所得證據
，詳加指駁；並說明：（一）證人許朝欽雖證謂：係上訴人乙○
○持棍棒等物直接毆打被害人林振宏之頭部，而非甲○○云云，
然此為上訴人等二人所否認，且並無其他證據可資證明係上訴人
乙○○直接持棍棒毆擊林振宏，證人許朝欽所證，並不足採。又
上訴人甲○○供認：伊自林振宏之手中搶下鐵棍反擊，擊中林振
宏之頭部，致林振宏受有傷害；嗣則謂：伊搶下林振宏手中之鐵
棍，但因林振宏還一直毆打，伊始以鐵棍朝林振宏之背部毆打，
並未毆打頭部；後又供以：伊僅以棍子毆打林振宏之右手各等語
；惟因林振宏之致命傷係在頭部，是甲○○自偵訊時起改稱：其
並無以鐵棍毆擊林振宏頭部云云，意在迴避林振宏頭部所受致命
傷害與其毆擊行為間之因果關係；又乙○○既已自帶械具前來，
其與甲○○及其他不知姓名年籍之人用以與許朝欽、林振宏發生
互毆之棍棒，應係彼等所攜帶。又查被害人林振宏於案發後經急
救送至大東醫院診治時，經大東醫院診斷有：頭部外傷合併腦震
盪、疑腦挫傷、前額頭皮裂傷及枕部頭皮血腫之傷害，該院並隨
即給予止血及傷口手術縫合，血中酒精濃度為３３９ＭＧ／ＤＬ
，血液中白血球為２２１００／ＣＵＭＭ，有該院九十一年十二
月二十四日函覆第一審法院之９１大東醫政字第○九八號函，及
該院病歷紀錄、生化檢驗單、放射線科檢查申請及報告單、救護
紀錄表，暨第一審法院向大東醫院函調林振宏當日就診之腦部Ｘ
光攝影片附卷可參。雖上開函文併稱：經作顱骨腦部Ｘ光攝影，
並無顱骨骨折之情事云云，然被害人林振宏於九十年二月二十七
日凌晨，經大東醫院診療後，隨即於同日轉送長庚醫院住院治療
，該院因發現林振宏有頭部外傷合併右側硬腦膜下出血之情況，
乃即施以電腦斷層攝影檢查，並進行右額顳頂部開顱手術，參酌
證人即大東醫院醫師雍宜聖供證：大東醫院對於林振宏所受之傷
害僅以Ｘ光攝影檢查，該檢查有其侷限性，其可信性低於腦部斷
層攝影檢查，若該檢查顯示林振宏之頭部並無骨折及顱內出血之
現象，仍非可直接推論該患者確無該情狀之發生云云，足證林振
宏於案發後確受有如上開解剖報告所載之骨折傷害，否則在轉診
至長庚醫院後，該院不會立即為林振宏施以腦部斷層檢查及開顱
手術，並於頭部右側留下開顱手術之缺損傷勢。上訴人甲○○辯
稱：長庚醫院病歷資料及解剖報告所載之傷害，並非其與林振宏
當日發生鬥毆所致云云，即不足採。足認林振宏頭部確遭上訴人
甲○○持棍棒毆擊，並因而發生頭骨骨折及顱內出血之現象，終
因顱內出血而宣告不治死亡。至上訴人甲○○雖又辯以：林振宏
於長庚醫院住院治療時，曾因毒癮發作而經人捆綁手腳，故有可
能林振宏頭部所受之骨折傷害，甚至顱內出血現象，皆係因毒癮
發作而自行撞擊硬物所致云云，然據長庚醫院九十一年十二月三
十日長庚院高字第四三○一號函覆：「林振宏於住院期間曾予
以手部束縛之原因，乃欲防止其無意思拔除氣管插管」等語，故
上訴人甲○○所辯仍無足採。（二）上訴人乙○○係經甲○○告
知其與他人毆打後，始偕同數名不知姓名、年籍之人共同攜帶棍
棒至現場，其與甲○○顯有傷害之犯意聯絡，且當時亦無任何現
時不法之侵害，自不符正當防衛之要件。再頭部為人身之要害，
猛力以質地堅硬之棍棒毆擊人之頭部，對人之身體足以造成傷害
，並有發生死亡結果之可能，上訴人等二人及不詳姓名年籍之成
年男子等人對此結果，客觀上應能預見，惟甲○○仍於互毆過程
中持棍棒猛力毆擊林振宏之頭部，致林振宏終因該施暴行為而送
醫不治死亡，上訴人等二人之共同傷害行為與被害人死亡間，具
有相當因果關係，自均應共負加重結果之責任之理由。從形式上
觀察，原判決尚無違法情形存在。上訴意旨略稱：(一)大東醫院九
十年四月二十日九十大東醫政字第三八號函已說明：林振宏並無
顱骨骨折現象云云，證人雍宜聖之證述顯與該函所述矛盾，而大
東醫院之檢查既在法醫解剖之前，則林振宏之顱骨骨折，顯在離
去大東醫院後至法醫解剖之前所造成，林振宏之死亡自與上訴人
等二人之行為並無因果關係，原判決之認定有違經驗法則，自有
證據上理由矛盾之違誤。(二)證人佘瑞華既不認識上訴人乙○○，
未能對其指認，其所證：槍聲係自上訴人等二人所站方向傳出之
有關現場證述，顯係事後聽聞自他人，此應對上訴人等二人有利
，原判決未予審酌，又未說明不予採信之理由，即有判決不備理
由之違法。(三)上訴人乙○○並未偕同他人攜帶棍棒到場，且其到
場後即遭許朝欽以鐵鍊打斷門牙，為免再遭傷害，因而抱住許朝
欽身體，在客觀上並無「能預見」甲○○搶下林振宏手上鐵棒並
加反擊之情形，原判決誤認乙○○偕同他人攜帶棍棒到場，進而
推論乙○○對加重結果能預見，亦有違誤等語。惟查：（一）證
據之取捨，為事實審法院之職權，倘其採證認事並不違背證據法
則，即不得任意指為違法。上開大東醫院九十年四月二十日函雖
說明：林振宏並無顱骨骨折現象云云。惟原判決理由五已明：
據長庚醫院病歷資料、台灣高雄地方法院檢察署解剖報告、該署
主任法醫師尹莘玲及大東醫院醫師雍宜聖之證述，大東醫院僅以
Ｘ光攝影檢查，未能正確判讀林振宏有顱骨骨折之現象，不得資
為有利上訴人等二人之認定，林振宏之死亡確與上訴人等二人之
行為具有相當因果關係之理由（原判決第十至十四頁），並無證
據上理由矛盾及違背經驗法則之違法情形。上訴意旨所為指摘，
無非就原審採證認事之職權行使，任憑己見，泛言指摘，再為事
實上之爭執，並非依據卷內訴訟資料而為之具體指摘，自非合法
之第三審上訴理由。（二）目擊證人即新華香小吃部之服務生佘
瑞華於偵、審中已證以：伊停車在新華香小吃部隔壁的翁財記便
利商店前時，看到對面有六、七人衝過來，部分人並持長條型棍
子，上訴人甲○○是其中之一，因為其體形較瘦，該六、七人是
與甲○○一起衝過來等語，原判決因而認定證人佘瑞華確有在場
目擊，援引為不利上訴人等二人之論據之一，並無判決理由不備
之違誤情形（見原判決第九至十頁之理由四）。上訴意旨妄指為
違法，自非依據卷內訴訟資料執為指摘之適法第三審上訴理由。
（三）共同正犯在犯意聯絡範圍內之行為，應同負全部責任。又
刑法第二百七十七條第二項前段傷害致人於死之罪，係因犯傷害
罪致發生死亡結果而為加重其刑之規定，依同法第十七條之規定
，固以行為人能預見其結果發生時，始得適用，但傷害行為足以
引起死亡之結果，如在通常觀念上不得謂無預見之可能，則行為
人對於被害人之因傷致死，即不能不負責任。原判決已於其理由
四、六、七項內，就上訴人乙○○經甲○○告知其與他人毆打之
情事後，即偕同數名不詳姓名之人共同攜帶棍棒至現場，其與甲
○○間顯有傷害之犯意聯絡，且其以質地堅硬之棍棒毆擊人之頭
部，對人之身體足以造成傷害，並有發生死亡結果之可能，上訴
人等二人對此結果，在客觀情形上應屬能預見，自應對於其傷害
致被害人死亡之加重結果共同負責等由，詳加論述（見原判決第
十、十五至十六頁），核與採證違法及判決適用法則不當之違法
情形並不相當。上訴意旨任意爭執，所為指摘，仍不得資為合法
之第三審上訴理由。其上訴均違背法律上之程式，應予駁回。
據上論結，應依刑事訴訟法第三百九十五條前段，判決如主文。
中    華    民    國  九十五  年    十    月   十三   日
                      最高法院刑事第六庭
                          審判長法官  林  增  福
                                法官  邵  燕  玲
                                法官  張  清  埤
                                法官  陳  世  雄
                                法官  蔡  國  在
      本件正本證明與原本無異
                                      書  記  官
中    華    民    國  九十五  年    十    月   十七   日
                                                      Ｅ


司法院資訊處製作；財團法人民間司法改革基金會備份。
